ACORDAO-COMPLETO-2579869

ACÓRDÃO 2899/2023 ATA 10/2023 - PRIMEIRA CÂMARA

VISTOS, relatados e discutidos estes autos de recurso de reconsideração interposto por Edvaldo Nascimento dos Santos, ex-prefeito de Vargem Grande/MA (gestão 2013-2016) , contra o Acórdão 4787/2022-TCU-Primeira Câmara;
ACORDAM os Ministros do Tribunal de Contas da União, reunidos em Sessão da 1ª Câmara, ante as razões expostas pelo Relator, em:
9.1. conhecer do recurso de reconsideração, consoante arts. 32, inciso I, e 33 da Lei 8.443/1992, para, no mérito, dar-lhe provimento;
9.2. com fulcro nos art. 1º, inciso I, 16, inciso II, 18 e 23, inciso II, da Lei 8.443/1992, julgar regulares com ressalva as contas do Sr. Edvaldo Nascimento dos Santos, conferindo-lhe quitação; 
9.3. notificar desta deliberação o recorrente e o Procurador-Chefe da Procuradoria da República no Estado do Maranhão.

Recurso de reconsideração interposto contra acórdão que julgou as contas do recorrente irregulares e condenou-o ao pagamento de débito e de multa em razão da omissão no dever de prestar contas dos recursos recebidos por força do Programa Nacional de Alimentação Escolar no exercício de 2016.

Primeira Câmara

Município de Vargem Grande - MA.

3. Recorrente: Edvaldo Nascimento dos Santos (XXX.875.353-XX).

13.1. Ministros presentes: Walton Alencar Rodrigues (Presidente), Vital do Rêgo (Relator), Jorge Oliveira e Jhonatan de Jesus.
13.2. Ministro-Substituto convocado que não participou da votação: Augusto Sherman Cavalcanti.

VITAL DO RÊGO

Ministro Benjamin Zymler.

Transcrevo a seguir, com os ajustes de forma pertinentes, a instrução de mérito elaborada pela então Secretaria de Recursos - Serur (peça 112) , que contou com a anuência do corpo dirigente da unidade técnica (peças 113-114) e do Ministério Público junto ao Tribunal de Contas da União - MPTCU (peça 115) .
INTRODUÇÃO
	Trata-se de recurso de reconsideração interposto por Edvaldo Nascimento dos Santos, prefeito municipal de Vargem Grande-MA na gestão 2013-2016 (peças 94 e 95) , contra o Acórdão 4787/2022-TCU-Primeira Câmara, de relatoria do Ministro Benjamin Zymler (peça 81) , transcrito na íntegra abaixo: 
9. Acórdão:
VISTOS, relatados e discutidos estes autos de processo de tomada de contas especial instaurada pelo Fundo Nacional de Desenvolvimento da Educação em face da omissão na prestação de contas quanto aos recursos repassados por força do Programa Nacional de Apoio ao Transporte do Escolar, exercício de 2016 (Pnate/2016) , 
ACORDAM os Ministros do Tribunal de Contas da União, reunidos em sessão da Primeira Câmara, ante as razões expostas pelo relator, em: 
9.1. com fundamento nos arts. 1º, inciso I, e 16, inciso III, alíneas "b" e "c", da Lei 8.443/1992 c/c os arts. 19 e 23, inciso III, da mesma lei, e com os arts. 1º, inciso I, 209, inciso III, 210 e 214, inciso III, do RITCU, julgar irregulares as contas do sr. Edvaldo Nascimento dos Santos, condenando-o ao pagamento da quantia abaixo discriminada, com a fixação do prazo de 15 (quinze) dias, a contar da notificação, para comprovar, perante o Tribunal (art. 214, inciso III, alínea "a", do RITCU) , o recolhimento da dívida aos cofres do Fundo Nacional de Desenvolvimento da Educação, atualizada monetariamente e acrescida dos juros de mora calculados a partir da data indicada até a do efetivo recolhimento, na forma prevista na legislação em vigor: 
	Data de ocorrência
	Valor histórico (R$) 

	31/5/2016
	17.100,35

9.2. aplicar ao sr. Edvaldo Nascimento dos Santos multa no valor de R$ 3.000,00 (três mil reais) , nos termos do art. 57 da Lei 8.443/1992 c/c art. 267 do RITCU, fixando-lhe o prazo de quinze dias, a contar da notificação, para comprovar, perante o Tribunal (art. 214, inciso III, alínea "a", do RITCU) , o recolhimento da dívida aos cofres do Tesouro Nacional, atualizada monetariamente desde a data do presente acórdão até a data do efetivo recolhimento, se for paga após o vencimento, na forma da legislação em vigor; 
9.3. autorizar, nos termos do art. 28, inciso II, da Lei 8.443/1992, a cobrança judicial das dívidas, caso não seja atendida a notificação; 
9.4. autorizar, caso solicitado, o pagamento das dívidas em até 36 (trinta e seis) parcelas mensais e consecutivas, nos termos do art. 26 da Lei 8.443/1992 c/c o art. 217 do RITCU, fixando o prazo de 15 (quinze) dias, a contar do recebimento da notificação, para comprovação perante o Tribunal do recolhimento da primeira parcela, e de 30 (trinta) dias, a contar da parcela anterior, para comprovação do recolhimento das demais parcelas, devendo incidir sobre cada valor mensal, atualizado monetariamente, os juros de mora devidos, na forma prevista na legislação em vigor;
9.5. alertar o responsável de que a inadimplência de qualquer parcela acarretará o vencimento antecipado do saldo devedor; 
9.6. dar ciência da presente deliberação ao Procurador-Chefe da Procuradoria da República no Estado do Maranhão, nos termos do § 3º do art. 16 da Lei 8.443/1992 c/c o § 7º do art. 209 do RITCU; e 
9.7. dar ciência do presente acórdão ao responsável, ao FNDE e à Prefeitura Municipal de Vargem Grande/MA.
HISTÓRICO 	
2.	Esta tomada de contas especial foi instaurada pelo Fundo Nacional de Desenvolvimento da Educação (FNDE) em desfavor do sr. Edvaldo Nascimento dos Santos, ex-prefeito do Município de Vargem Grande/MA (gestão 2013-2016) , em face da omissão na prestação de contas dos recursos repassados por força do Programa Nacional de Apoio ao Transporte do Escolar, no exercício de 2016 (Pnate/2016) . 
3.	O prejuízo apurado foi de R$ 273.254,95 de responsabilidade do ex-prefeito, na condição de gestor dos recursos. 
4.	Nesta Corte de Contas foi promovida a citação pelo débito e a audiência do responsável por não ter disponibilizado as condições materiais mínimas e necessárias para que o seu sucessor pudesse apresentar a prestação de contas. 
5.	O FNDE informou sobre a apresentação intempestiva da prestação de contas, o que motivou a realização de diligência à entidade para que enviasse nota técnica com a respectiva análise. Ato contínuo, o FNDE apresentou a nota técnica e o parecer de execução física (peça 55) , concluindo pela insuficiência da documentação apresentada. 
6.	Nova citação do ex-prefeito foi realizada em face das seguintes divergências entre a movimentação financeira e a relação de pagamentos apresentada: R$ 17.100,35, debitados da conta específica, mas não declarados na relação de pagamentos e R$ 7.442,11 e R$ 17.102,01, incluídos em duplicidade. 
7.	Em exame da manifestação do responsável (peças 70-72) , a unidade técnica manteve somente o débito de R$ 17.100,35 e de R$ 7.442,01.
8.	O MPTCU discordou parcialmente do encaminhamento acima, recomendando o julgamento pela irregularidade das contas e a imputação do débito de R$ 17.100,35.
9.	A Primeira Câmara acolheu a proposta do MPTCU, nos termos do voto condutor do Acórdão 4787/2022-TCU-Primeira Câmara (peças 81 a 83) . 
10.	Passa-se ao exame do recurso de reconsideração.
EXAME DE ADMISSIBILIDADE
11.	O Ministro-relator Vital do Rêgo conheceu o recurso, suspendendo-se os efeitos dos itens 9.1, .9.2 e 9.3 do acórdão recorrido (peça 101) .
EXAME DE MÉRITO
12. Constitui objeto desta análise definir se há:
12.1.	Prescrição da pretensão punitiva e de ressarcimento, à luz da Resolução-TCU 344/2022.
12.2.	Comprovação do cerceamento à defesa do recorrente, por longo decurso de tempo entre a execução do convênio e a notificação do recorrente.
12.3. Ilegalidade na instauração da TCE.
12.4.	Nulidade por falta de notificação do responsável para a sessão de julgamento.	
12.5.	Elementos suficientes para afastar a irregularidade imputada ao recorrente.
Argumento de prescrição
13. 	O recorrente alega a ocorrência da prescrição quinquenal, caracterizada pelo transcurso de seis anos entre a execução do convênio e a notificação do Tribunal (peça 94, p. 8-9) .
Análise da prescrição à luz da Resolução-TCU 344, de 11/10/2022
14. O prazo para prescrição começou a contar em 2 de março de 2019  (peça 27, p. 1) , dia seguinte à data da apresentação da prestação de contas ao FNDE para sua análise inicial, nos termos do art. 4º, inciso II, da Resolução TCU 344/2022.
15. A prescrição foi interrompida nas seguintes datas, conforme as causas elencadas no art. 5º da Resolução TCU 344/2022:
a) emissão de instrução em 30/1/2020, 15/10/2020 e 30/6/2022 (peças 39, 57 e 77) ;
b) emissão de ofício de diligência em 14/2/2020 (peça 44) ;
c) emissão de ofício de citação em 15/10/2020 (peças 61-63) 
d) decisão condenatória em 23/8/2022  (peça 81) .
16. Entre essas datas não houve o transcurso do prazo quinquenal de prescrição (art. 2º da Resolução TCU 344/2022) , assim como não houve a paralisação processual por mais de três anos, capaz de caracterizar a prescrição intercorrente (art. 8º da Resolução TCU 344/2022) . 
17. Entende-se, assim, demonstrada a inocorrência da prescrição.
Argumento de cerceamento à defesa por tempo decorrido entre a execução do convênio e a notificação do Tribunal (peça 94, p. 7-8) 
18.	 O recorrente sustenta que a dificuldade na localização dos documentos faltosos se deu pelo tempo de seis anos, decorrido entre a execução do convênio (2016) e a notificação do Tribunal (2022) , o que teria inviabilizado a sua defesa, em afronta às normas regimentais e aos princípios do devido processo legal, da ampla defesa e do contraditório. 
Análise
19.	 O mero transcurso de tempo, por si só, é insuficiente para demonstrar o alegado prejuízo ao contraditório e à ampla defesa do recorrente. É preciso que, além disso, haja fundadas razões para supor que o direito à defesa tenha ficado prejudicado. O prejuízo à defesa não é presumido e deve ser provado nos autos, o que não ocorreu.
20.	 Além disso, eventuais dificuldades do gestor na obtenção dos documentos necessários à prestação de contas dos recursos geridos, inclusive as derivadas de ordem política, se não resolvidas administrativamente, devem ser por ele levadas ao conhecimento do Poder Judiciário por meio de ação própria, uma vez que a responsabilidade pela comprovação da boa e regular aplicação dos recursos públicos é pessoal.
21. Assim, não há como acolher a alegada ofensa ao contraditório e à ampla defesa.	
Argumento de ilegalidade na instauração da TCE  (peça 94, p. 9-10) 
22.	O recorrente alega a ilegal instauração da TCE, por inocorrência das hipóteses autorizadoras previstas no art. 8º, caput, da Lei 8.443/1992. Para tanto, afirma que:
22.1.	A apresentação da prestação de contas comprovou a efetiva aplicação dos recursos. 
22.2.	Não houve o questionamento da legalidade/veracidade dos documentos apresentados. 
22.3.	Não houve desvio de valores públicos; a prática de ato causador de dano ao erário ou a identificação do responsável.
Análise
23.	Segundo o Termo de Instauração de TCE nº 63, de 20/2/2018 (peça 1) , a Informação n° 2/2018-SEOPC/COPRA/CGCAP/DIFIN/FNDE verificou prejuízo ao erário oriundo da omissão no dever legal de prestar contas de repasse do PNATE/2016, de responsabilidade do então prefeito municipal de Vargem Grande/MA (gestão 2013/2016) , Sr. Edvaldo Nascimento dos Santos, e no valor original de R$ 273.254,95.
24.	Portanto, o motivo da instauração da tomada de contas especial foi a não comprovação da boa e regular aplicação dos recursos federais repassados à Prefeitura Municipal de Vargem Grande-MA, em face da omissão do recorrente no dever de prestar contas dos valores transferidos, no âmbito do Programa Nacional de Apoio ao Transporte Escolar (Pnate) , no exercício de 2016, cujo prazo encerrou-se em 21/8/2017. 
25.	Assim, a omissão inicial no dever de prestar contas, hipótese prevista no caput do art. 8º da Lei 8.443/1992, foi o que autorizou a instauração da tomada de contas especial.
26.	Durante a tramitação do processo de contas especial nesta Corte de Contas, o recorrente apresentou, de forma intempestiva, a prestação de contas ao FNDE em 1º/3/2019 (peça 27, p. 1) .
27.	Isto afastou a omissão inicial, já que o responsável ainda não havia sido formalmente citado, conforme assentada jurisprudência do TCU. Todavia, uma vez instaurada a tomada de contas especial, cabe ao responsável comprovar a regular aplicação dos recursos perante esta Corte de Contas.
28.	As informações do FNDE (peças 44-55) , bem como as alegações de defesa do responsável (peças 70-72) , foram examinadas pelo Tribunal, que julgou suas contas irregulares por falta de comprovação da despesa no valor de R$ 17.100,35 (peças 81-83) . 
29.	Cabe destacar que, instaurada a tomada de contas especial e remetida ao TCU, o Tribunal deve julgar o seu mérito, não sendo cabível arquivá-la com base em ausência de pressuposto de desenvolvimento válido e regular do processo (v.g. Acórdão 9338/2020-TCU-Primeira Câmara, relator Ministro Walton Alencar Rodrigues, 1.608/2016-TCU-1ª Câmara, relator Ministro Weder de Oliveira, 2801/2017-TCU-1ª Câmara e 376/2017-TCU-Plenário, ambos de relatoria do Ministro Bruno Dantas) .
30. Assim, não há como acolher as razões recursais.
Argumento de falta de notificação do responsável para a sessão de julgamento (peça 94, p. 10-12 e 19) 
31.	O recorrente alega que não foi notificado para a sessão de julgamento, de 23/8/2022, exigência constitucional-legal necessária à garantia de sua ampla defesa e do contraditório, inclusive para a sustentação oral, prevista no art. 168 do RITCU. Assim, é nula a decisão recorrida.
32.	O recorrente alega a nulidade das notificações efetivadas por edital, uma vez que o recorrente possui endereço certo e sempre residiu no mesmo local.
Análise
33.	A publicação da pauta de julgamentos no Diário Oficial da União (DOU) torna desnecessária a comunicação pessoal aos interessados sobre a data de julgamento no TCU, e sua ausência não constitui ofensa a qualquer princípio constitucional ligado à defesa. Cabe aos interessados acompanhar o andamento processual e a referida publicação, que é suficiente para conferir publicidade ao ato processual e permitir a participação nas sessões do Tribunal.
34.	Nesse sentido há farta jurisprudência sobre o tema: Acórdão 1480/2017-TCU-Plenário, de relatoria do Ministro José Mucio Monteiro; Acórdão 2271/2019-TCU-Primeira Câmara, relator  Ministro Augusto Sherman; Acórdão 2361/2013-TCU-Plenário, relator Ministro Walton Alencar Rodrigues; Acórdão 2922/2015-TCU-Plenário, relator Ministro Raimundo Carreiro; Acórdão 8103/2014-TCU-Primeira Câmara, relator Ministro Benjamin Zymler; Acórdão 1432/2020-TCU-Segunda Câmara, relator Ministro Augusto Nardes; Acórdão 78/2021-TCU-Plenário, relator Ministro Jorge Oliveira; Acórdão 928/2016-TCU-Plenário, relator Ministro Vital Do Rêgo; Acórdão 659/2008-TCU-Plenário, relator Ministro Aroldo Cedraz; Acórdão 5300/2013-TCU-Segunda Câmara, relator Ministro André de Carvalho; e Acórdão 1251/2012-TCU-Plenário, relator Ministro Weder de Oliveira.
35.	Registra-se que não há dispositivo legal ou normativo que preveja a necessidade de as partes ou seus advogados serem pessoalmente intimados quanto à data da sessão de julgamento dos processos que tramitam no TCU. Essa publicidade se concretiza suficientemente com os procedimentos previstos no art. 141, §§ 3º e 4º, do Regimento Interno do TCU (v.g. Acórdão 4488/2013-TCU-Segunda Câmara, relator Ministro Aroldo Cedraz; 2.733/2010-TCU-Plenário, relator Ministro Benjamin Zymler; 1.108/2014-TCU-2ª Câmara, relator Ministro José Jorge; 5.463/2013-TCU-1ª Câmara, relator Ministro Walton Alencar Rodrigues) .
36.	É oportuno registrar que a citação não se deu por edital. O responsável foi chamado nos autos por carta registrada e aviso de recebimento, conforme as peças 61 e 64.
37.Desse modo, não há como acolher o alegado.
Argumentos sobre a prestação de contas  (peça 94, p. 12-18) 
38.	O Recorrente alega que:
38.1.	As seguintes inconsistências apontadas na nota técnica do FNDE (peça 55) foram corrigidas nos demonstrativos acostados à peça 95:
a) saldo do exercício anterior informado (R$ 11.233,26) diverge do saldo informado no extrato da conta específica (R$ 2.036,24) ; 	
b) rendimentos da conta investimento não declarados (R$ 1.752,36) ; 
c) receita declarada (R$ 284.488,21) difere do somatório dos créditos efetuados (R$ 273.254,95) , do saldo existente na conta (R$ 2.036,24) e dos rendimentos auferidos (R$ 1.752,36) , que totaliza R$ 277.043,55; 
d) despesa total declarada (R$ 281.931,09) difere dos débitos da conta específica indicados no extrato bancário (R$ 274.487,32) ; 
e) saldo programado para o exercício seguinte não declarado (R$ 2.556,23) , consoante o extrato bancário; 
f) débito do extrato bancário de R$ 17.100,35 (31/5/2016) não inserido na relação de pagamentos; 
g) duplicidade na relação de pagamentos de R$ 7.442,11 e R$ 17.102,01, debitados, uma única vez, em 11/4/2016 e 18/5/2016, respectivamente.
h) a nota fiscal de R$ 7.442,11 e os extratos bancários comprovam que somente um valor foi debitado.
i) os valores de R$ 17.102,01 e R$ 17.100,35 foram corrigidos na relação de pagamentos.
38.2.	O parecer inicial do FNDE foi pela aprovação da prestação de contas.
38.3.	Sem a verificação in loco, o Tribunal detectou somente falhas de natureza formal. Não constatou irregularidade grave, que venha a caracterizar improbidade administrativa, condição necessária para a desaprovação de contas.
38.4.	A falta da documentação complementar, motivo comprovadamente alheio à vontade do responsável, é razão suficiente para o Tribunal julgar as contas iliquidáveis, nos termos dos artigos 20 e 21 da Lei 8.443/1992.
38.5.	O ex-prefeito não foi omisso no dever de prestar contas; não cometeu grave infração à norma legal ou regulamentar da natureza contábil, financeira, orçamentária, operacional e patrimonial; não cometeu injustificado dano ao erário, decorrente de ato ilegítimo ou antieconômico; e não efetuou desfalque, desvio de dinheiro, bens ou valores públicos.
38.6.	É admissível que o gestor erre de boa-fé, sem culpa, dolo, abuso do poder, perseguição ou favoritismo, não se sujeitando à responsabilidade civil, ainda que seus atos lesem a administração ou causem danos patrimoniais a terceiros.
Análise
39.	O Sr. Edvaldo Nascimento dos Santos foi citado pelos seguintes motivos (peças 57 e 61) :
Irregularidade: divergência parcial entre a movimentação financeira e a relação de pagamentos apresentada, no âmbito do Programa Nacional de Apoio ao Transporte Escolar (Pnate/2016) . Valor (R$ 17.100,35, 31/5/2016) debitado da conta específica, mas não declarado na relação de pagamentos; e valores (R$ 7.442,11, 11/4/2016, e R$ 17.102,01, 18/5/2016) em duplicidade na relação de pagamentos. 
Evidências da irregularidade: extrato bancário (peça 8) , relação de pagamentos (peça 48, p. 7) , Nota Técnica (peça 50) . 
Normas infringidas: Art. 37, caput, c/c o art. 70, parágrafo único, da Constituição da República Federativa do Brasil; art. 93, do Decreto-lei 200/1967; art. 66, do Decreto 93.872/1986; art. 16, Caput e § 7º, inc. II, da Resolução CD/FNDE 5, de 28/5/2015. 
Cofre credor: Fundo Nacional de Desenvolvimento da Educação. 
Valor atualizado do débito (sem juros) em 13/10/2020: R$ 44.969,23. 
Conduta: apresentar relação de pagamentos sem correspondência com parte das despesas realizadas na movimentação financeira dos recursos repassados no âmbito do instrumento em questão. 
Nexo de causalidade: a apresentação de relação de pagamentos sem correspondência integral com a movimentação financeira dos recursos federais repassados, no âmbito do instrumento em questão, impediu o estabelecimento do nexo causal entre os referidos recursos e todas as despesas apresentadas, resultando na impugnação das despesas identificadas e, consequentemente, em presunção de dano ao erário. 
Culpabilidade: não há excludentes de ilicitude, de culpabilidade e de punibilidade; é razoável supor que o responsável tinha consciência da ilicitude de sua conduta; era exigível conduta diversa da praticada, qual seja, comprovar a compatibilidade entre a integralidade das despesas realizadas e a movimentação financeira dos recursos repassados no âmbito do instrumento em questão.
40.	A defesa do responsável foi assim analisada pela SecexTCE (peça 77, p. 4-6) :
[...]
EXAME TÉCNICO
Da defesa do responsável Edvaldo Nascimento dos Santos 
23. O responsável Edvaldo Nascimento dos Santos apresentou defesa, por intermédio de seu advogado, que passa a ser analisada. 
24. Argumento 1 (peça 70, p. 2) : 
24.1. Com respeito ao valor de R$ 17.100,35, debitado na conta específica, em 31/5/2016 (peça 8) , mas não declarado na relação de pagamentos (peça 48, p. 7-8) , a defesa argumenta, nos seguintes termos:
Houve um equívoco quanto à inscrição do valor de R$ 17.100,35, em 31/05/2016, que não consta da relação, uma vez que foi trocado pelo valor de R$ 17.102,01. Sanando a ocorrência, encaminhamos nesta oportunidade, relação de pagamentos retificada. 
25. Análise do argumento 1: 
25.1. Considerando que o valor de R$ 17.102,01 está duplicado na relação de pagamentos (peça 48, p. 7-8) , considerando que um desses lançamentos corresponderia ao único débito de valor idêntico no extrato bancário (peça 8) , na data de 18/5/2016, o outro lançamento na relação de pagamentos de R$ 17.102,01, tendo em vista a argumentação da defesa de erro de digitação no preenchimento dessa relação, poderia corresponder ao débito de R$ 17.100,35, em 31/5/2016, no extrato bancário.
25.2. Dessa forma, embora a diferença desses valores e das respectivas datas, como os valores são muito próximos e o beneficiário é o mesmo na relação de pagamentos e no extrato bancário, inicialmente, poder-se-ia aceitar a alegação da defesa e afastar a irregularidade imputada, mas não será possível acatar a alegação de defesa, em razão da análise no próximo argumento. 
25.3. Registra-se que a relação de pagamentos apresentada pela defesa (peça 71) , não está retificada como afirma, pois é idêntica à anterior, presente nos autos (peça 48) e usada na apuração da irregularidade. 
26. Argumento 2 (peça 70, p. 2) : 
26.1. A defesa argumenta que o valor de R$ 14.102,01, em 18/05/2016, não consta da relação de pagamentos porque foi trocado pelo valor de R$ 17,102,01, nos seguintes termos: 
Equívoco também quanto ao valor de R$ 14.102,01 de 18/05/2016, que não consta da relação, uma vez que foi trocado pelo valor de R$ 17.102,01. Sanando a ocorrência, encaminhamos nesta oportunidade, relação de pagamentos retificada. 
27. Análise do argumento 2: 
27.1. Antes de adentrar a análise do argumento, esclarece-se que o valor R$ 14.102,01 foi digitado de forma equivocada nos itens 23, 25.1.1.7 e 25.1.4 da instrução de peça 57, quando o correto seria R$ 17.102,01, pois refere-se ao apurado na Nota Técnica do FNDE (peça 55) , a qual foi mencionada também no item 23 (peça 57) . 
27.2. Ademais, o valor correto, R$ 17.102,01, também foi mencionado corretamente na mesma instrução de peça 57, tanto no item 25.1 da descrição da Irregularidade, quanto no item 36 da proposta, que gerou o ofício da citação. Inclusive, a peça 70 da defesa menciona o valor correto de R$ 17.102,01, ao reproduzir o texto da irregularidade. 
27.3. Nesse contexto, entende-se que esse equívoco de digitação não comprometeu, no âmbito da citação, o exercício da ampla defesa e o conhecimento das parcelas que compunham o débito apurado. 
27.4. Apresentadas essas considerações preliminares, retoma-se a análise do argumento de defesa, posicionando-se no sentido de assistir razão à defesa quando, de forma indireta, argumenta que o valor correto seria R$ 17,102,01 e não R$ 14.102,01, sendo que o primeiro foi lançado na relação de pagamentos (peça 48, p. 7-8) , em correspondência ao débito de mesmo valor no extrato bancário (peça 8) , ambos na data de 18/5/2016. 
27.5. Em suma, considerando o questionamento na citação, inerente aos dois registros na relação de pagamentos, de mesmo valor R$ 17.102,01, na mesma data 18/5/2016, tem-se que um dos lançamentos está comprovado pelo débito no extrato bancário de mesmo valor e data. 
27.6. Já o segundo lançamento de R$ 17.102,01, retomando à análise do argumento anterior, para se assumir que corresponde à movimentação a débito no extrato bancário de R$ 17.100,35 (vide argumento anterior) , em 31/5/2016, seria necessário, de forma complementar, porém essencial, a apresentação de documento de comprovação da despesa, não observado pela defesa, o que leva à manutenção do débito correspondente à movimentação de R$ 17.100,35, em 31/5/2016, conforme extrato bancário (peça 8) . 
27.7. A condição retratada no item anterior foi mencionada na instrução de peça 57, que gerou a citação, nos itens 25.1.1.4, 27 e 28, reproduz-se o item 27: 
27. Contudo, instaurada TCE em decorrência da omissão no dever de prestar contas, o Acórdão 1423/2008-TCU-Primeira Câmara-Relator Augusto Nardes prevê que o gestor deve apresentar todos os comprovantes de pagamentos efetuados com os recursos transferidos, tais como notas fiscais, recibos, procedimentos licitatórios, contratos, extratos bancários, cópias de cheques e/ou ordens de pagamentos. 
28. Argumento 3 (peça 70, p. 2) : 
28.1. A defesa argumenta que não haveria erro no lançamento em duplicidade de R$ 7.442,01, em 11/04/2016, na relação de pagamentos (peça 48, p. 7-8) , apresentando extrato bancário (peça 72) , que diz ter sido extraído do FNDE, com dois débitos nesse valor, nos seguintes termos: 
O valor de R$ 7.442,01 em 11/04/2016, não está em duplicidade, pois foram realizados dois pagamentos no valor de R$ 7.442,01, conforme extrato bancário extraído do FNDE. 
29. Análise do argumento 3: 
29.1. Ocorre que, ao contrário do extrato apresentado pela defesa (peça 72) , aquele juntado aos autos pelo FNDE (peça 8) e usado na apuração da TCE apresenta apenas um débito no valor de R$ 7.442,01, em 11/4/2016. 
29.2. Para esclarecer essa situação dúbia, obteve-se um terceiro extrato da conta corrente (peça 75) para o período de 2016, desta feita a partir dos dados do sistema do Banco do Brasil, custodiado pelo TCU, o qual também evidencia apenas um débito, no valor de R$ 7.442,01, em 11/4/2016. 
29.3. Por fim, obteve-se novo extrato, do mês de abril de 2016, diretamente no site do Banco do Brasil Digital Setor Público (peça 76) , o qual corrobora de forma inequívoca o fato de que houve apenas um único débito no valor de R$ 7.442,01, em 11/4/2016. 
29.4. Pelo exposto, há indícios de que o extrato apresentado pela defesa tenha sido manipulado de forma a apresentar dois débitos de mesmo valor de R$ 7.442,01, em 11/4/2016, para justificar o lançamento em duplicidade na relação de pagamentos. 
30. Da análise procedida acima, verifica-se que os argumentos de defesa não foram suficientes para elidir a irregularidade pela qual está sendo responsabilizado, de forma que devem ser rejeitados. 
31. Não há elementos para que se possa efetivamente aferir e reconhecer a ocorrência de boa-fé na conduta de Edvaldo Nascimento dos Santos, podendo este Tribunal, desde logo, proferir o julgamento de mérito pela irregularidade das contas, conforme os termos dos §§ 2º e 6º do art. 202 do Regimento Interno do TCU, condenando-se o responsável ao débito apurado e aplicando-lhe a multa prevista no art. 57, da Lei 8.443/1992.
[...]  
41.	O membro do MPTCU discordou, em parte, da análise precedente, nos seguintes termos (peça 80, p. 2-3) :
[...]
Os argumentos foram analisados mediante a instrução à peça 77. Conforme o auditor instrutor: 
a) O equívoco na citação (R$ 14.102,01 ao invés de R$ 17.102,01) não comprometeu a defesa do responsável, já que o valor correto constou da instrução que gerou o ofício de citação; 
b) Um dos lançamentos de R$ 17.102,01 está comprovado pelo débito no extrato bancário de mesmo valor e data. Já quanto ao segundo lançamento, para que fosse admitido a sua correspondência ao débito de R$ 17.100,35, de 31/5/2016, seria necessária a apresentação de documentos para comprovação da despesa, resultando na manutenção do débito; 
c) Quanto ao valor de R$ 7.442,01, registrado na relação de pagamentos em duplicidade, a informação prestada pelo responsável não se coaduna com o contido no extrato bancário obtido junto ao site do Banco do Brasil, que aponta que houve apenas um débito nesse valor, em 11/4/2016. 
A despeito das considerações tecidas na alínea "b", o auditor instrutor excluiu do débito o lançamento em duplicidade de R$ 17.102,01, propondo, assim, o julgamento pela irregularidade das contas do Sr. Edvaldo Nascimento dos Santos com condenação em débito pelas parcelas de R$ 17.100,35 e R$ 7.442,01, além da imputação de multa fundamentada no art. 57 da Lei 8.443/1992. 
Discordo parcialmente desse encaminhamento. 
Primeiramente, considero que o fato de o valor ter sido registrado corretamente no item 36 (proposta de encaminhamento) da instrução que precedeu a citação não supre o equívoco ocorrido no ofício de citação, de forma que o responsável não poderia ser, eventualmente, condenado pelo valor de R$ 17.102,01. 
Nada obstante, tal falha não enseja prejuízo ao prosseguimento das presentes contas, tendo em vista que nem o valor de R$ 17.102,01, nem o valor de R$ 7.442,01, devem ser considerados como débito. Explico. 
De acordo com a relação de pagamentos apresentada na prestação de contas, teriam ocorrido despesas no total de R$ 281.931,09. No entanto, conforme a nota técnica do FNDE, que se fundamentou nos extratos bancários obtidos junto ao Banco do Brasil, as despesas alcançaram R$ 274.487,32. De onde viria essa diferença de R$ 7.443,77? 
Ora, se abatermos do total informado na relação de pagamentos as parcelas em duplicidade e acrescentarmos o valor efetivamente debitado de R$ 17.100,35, não inserido daquele rol, chegamos ao montante das despesas apurado pelo FNDE. 
Com efeito, as parcelas lançadas em duplicidade na relação de pagamentos não foram efetivamente debitadas na conta específica e, portanto, não podem ser consideradas como débito, porque, simplesmente, não existiram.
É relevante registrar que, conforme o FNDE, ao invés de dispor de saldo do exercício anterior de R$ 11.233,26, conforme registrado na prestação de contas, a prefeitura dispunha de apenas R$ 2.036,24, existindo diferença de R$ 9.197,02 entre o informado e o constante do extrato bancário. 
Deduzindo desses R$ 9.197,02 os rendimentos financeiros não informados na prestação de contas (R$ 1.752,36) , chega-se ao montante de R$ 7.444,66, que diverge em apenas R$ 0,89 da diferença entre o somatório das despesas informadas na relação de pagamentos e o obtido pelo FNDE com base nos extratos bancários. 
Essa pequena divergência, por sua vez, tem origem no saldo disponível para o exercício anterior que, segundo o FNDE, seria de R$ 2.556,23: deduzindo-se o total das despesas informadas na relação de pagamentos (R$ 281.931,09) das receitas totais informadas na prestação de contas (R$ 284.488,21) , chega-se ao valor de R$ 2.557,12, que é R$ 0,89 maior do que o saldo efetivamente disponível ao final do exercício (R$ 2.556,23) . 
Concluo, por esse exercício matemático, que se trata, com relação aos pagamentos em duplicidade, de meros equívocos de lançamento, que não encontram correspondência no extrato bancário e, portanto, não devem ser considerados como débito. 
Já o valor de fato debitado na conta (R$ 17.100,35) , mas não informado na relação de pagamentos, é o único registro considerado pelo FNDE como despesa não comprovada e, assim, corresponde a débito efetivo, que não foi devidamente afastado pelo responsável, já que não apresentou qualquer documentação fiscal/contábil apta a demonstrá-la. 
Ante o exposto, divergindo parcialmente da unidade especializada, manifesto-me pela irregularidade das contas do ex-prefeito, condenando-o em débito pelo valor de R$ 17.100,35 (atualizado a partir de 31/05/2016) , sem prejuízo da imputação de multa fundamentada no art. 57 da Lei 8.443/1992. 
[destaque acrescido]
42.	O Ministro Benjamin Zymler, que proferiu o voto condutor do Acórdão 4787/2022-TCU-Primeira Câmara, anuiu ao entendimento formado pelo MPTCU da seguinte forma (peça 82) :
	[...]
13. O representante do Parquet discordou parcialmente do encaminhamento acima, manifestando-se nos termos abaixo: 
a) o fato de o valor de R$ 17.102,01 ter sido registrado corretamente na proposta de encaminhamento da instrução técnica que precedeu a citação não supriria o equívoco ocorrido no ofício citatório, de forma que o responsável não poderia ser, eventualmente, condenado pelo referido montante; 
b) os valores de R$ 17.102,01 e de R$ 7.442,01 não devem ser considerados como débito, pois as parcelas lançadas em duplicidade na relação de pagamentos não foram efetivamente debitadas na conta específica; e 
c) o valor de fato debitado na conta (R$ 17.100,35) , mas não informado na relação de pagamentos, é o único registro considerado pelo FNDE como despesa não comprovada e, assim, corresponde a débito efetivo, que não foi devidamente afastado pelo responsável. 
14. Assim, o MP/TCU recomendou o julgamento pela irregularidade das contas do ex-prefeito, condenando-o em débito pelo valor de R$ 17.100,35, sem prejuízo da imputação de multa. 
15. Estou de acordo com o entendimento exarado pelo MP/TCU. 
16. De fato, considerando que as parcelas inicialmente tidas como lançadas em duplicidade na relação de pagamentos não foram efetivamente debitadas da conta corrente específica do programa, não devem integrar o débito atribuído ao ex-gestor. Por outro lado, a despesa de R$ 17.100,35 permaneceu não justificada, razão pela qual deve ser exigido o seu ressarcimento. 
17. Ressalta-se que o dever de prestar contas é inerente à gestão de recursos públicos, constituindo um dos pilares do sistema republicano. Ao descumpri-lo, o responsável infringe a Constituição Federal, as normas que regem a administração pública e as obrigações assumidas por meio do ajuste firmado. 
18. Ante a inexistência, portanto, de elementos capazes de comprovar a boa e regular aplicação de parte dos recursos recebidos, acolho a proposta formulada pela unidade técnica e endossada pelo Parquet especializado no sentido de julgar irregulares as presentes contas, com imputação de débito. 19. Impõe-se apropriada, ainda, a aplicação da multa prevista nos arts. 19, caput, e 57 da Lei 8.443/1992. Para tanto, fixo o seu valor em R$ 3.000,00, correspondente a, aproximadamente, 10% do valor atualizado do débito.
[destaque acrescido]
43.	O cerne da questão é verificar se há novos elementos capazes de afastar o débito constituído pela injustificada transferência bancária de R$ 17.100,35, realizada a Helvécio Serviços Ltda - ME em 31/5/2016, conforme demonstra o extrato bancário da conta específica (peça 8, p. 3 e peça 75, p. 6) .
44.	As informações contidas na nota de empenho, ordem de pagamento, nota fiscal nº 87, comprovante de transferência bancária, recibos (peça 95, p. 17-22) e no extrato da conta específica (peça 8, p. 3 e peça 75, p. 6) são suficientes para demonstrar a regularidade na aplicação dos recursos, tidos como débito na decisão recorrida. 
45.	Assim, não remanescendo outra irregularidade atribuída ao recorrente, propõe-se julgar suas contas regulares, afastando-se o débito e a multa aplicados no Acórdão 4787/2022-TCU-Primeira Câmara.
46.	Registra-se que na presente TCE não restou caracterizada a hipótese de trancamento das contas, prevista nos artigos 20 e 21 da Lei 8.443/1992.	 
CONCLUSÃO
47.	Não houve a caracterização da prescrição da pretensão punitiva e de ressarcimento, à luz da Resolução-TCU 344, de 11/10/2022.
48.	A alegada ofensa ao contraditório e à ampla defesa, decorrente de longo decurso de tempo, entre a execução do convênio e a notificação do recorrente, não restou caracterizada.
49.	Não houve a caracterização de ilegalidade na instauração da TCE.	
50.	A falta de notificação pessoal do responsável para a sessão de julgamento não gera nulidade processual. Cabe ao interessado acompanhar o andamento processual e a publicação da pauta de julgamentos no Diário Oficial da União (DOU) , que é suficiente para conferir publicidade ao ato processual e permitir a participação nas sessões do Tribunal.
51.	Os documentos apresentados pelo recorrente são suficientes para afastar a irregularidade a ele atribuída, devendo-se elidir o débito, bem como a multa aplicada com fundamento no art. 57 da Lei 8.443/1992.
PROPOSTA DE ENCAMINHAMENTO
52.	Ante o exposto, submete-se à consideração superior a análise do recurso de reconsideração interposto por Edvaldo Nascimento dos Santos contra o Acórdão 4787/2022-TCU-Primeira Câmara, propondo-se, com fundamento no artigo 33, da Lei 8.443/1992:
	a) conhecê-lo para, no mérito, dar-lhe provimento, para julgar as contas regulares e afastar o débito e a multa dispostos nos itens 9.1 e 9.2 da decisão recorrida;  
b) dar ciência às partes e aos órgãos/entidades interessados.
É o relatório.

Kássio Fernando Bastos dos Santos (OAB/MA 17.027) e outros.

Procurador Júlio Marcelo de Oliveira.

RECURSO DE RECONSIDERAÇÃO EM TOMADA DE CONTAS ESPECIAL. APELOS RECURSAIS SUFICIENTES PARA REFORMAR A DECISÃO RECORRIDA. PROVIMENTO. CONTAS REGULARES COM RESSALVA. QUITAÇÃO. CIÊNCIA.

TOMADA DE CONTAS ESPECIAL (TCE)

Unidade de Auditoria Especializada em Recursos (AudRecursos).

Em exame, recurso de reconsideração interposto por Edvaldo Nascimento dos Santos (peças 94-95) , ex-prefeito de Vargem Grande/MA (gestão 2013-2016) , contra o Acórdão 4787/2022-TCU-Primeira Câmara, por meio do qual o TCU julgou suas contas irregulares, condenou-o pelo débito histórico de R$ 17.100,35 e aplicou-lhe multa de R$ 3.000,00, com fulcro no artigo 57 da Lei 8.443/1992, em razão de não comprovar a boa e regular aplicação de parte dos recursos recebidos por força do Programa Nacional de Apoio ao Transporte do Escolar, no exercício de 2016 (Pnate/2016) .
O presente processo cuidou originalmente de tomada de contas especial (TCE) instaurada pelo Fundo Nacional de Desenvolvimento da Educação (FNDE) em desfavor do Sr. Edvaldo Nascimento dos Santos, em face da omissão na prestação de contas dos recursos repassados por força do Pnate/2016, no montante de R$ 273.254,95.
Nesta fase, o recorrente alega, em síntese (peças 94-95) :
a) ocorrência da prescrição quinquenal (peça 94, p. 8-9) ;
b) ilegalidade na instauração da TCE, por inocorrência das hipóteses autorizadoras previstas no art. 8º, caput, da Lei 8.443/1992 (peça 94, p. 9-10) ;
c) ausência de notificação para a sessão de julgamento, de 23/8/2022, o que prejudicou o exercício da ampla defesa, do contraditório e da sustentação oral (peça 94, p. 7-8) ;
d) nova documentação carreada aos autos afasta o débito imputado ao sr. Edvaldo Nascimento dos Santos (peça 94, p. 12-18) .
Após análise das razões de apelo, a então Secretaria de Recursos (Serur) , atual Unidade de Auditoria Especializada em Recursos (AudRecursos) , propôs o seu conhecimento para, no mérito, dar-lhe provimento, ante a existência de documentos aptos a reformarem a decisão atacada (peças 112-114) .
Em síntese, a AudRecursos concluiu que o exame de toda a documentação existente nos autos permitiu a correlação necessária para a caracterização do nexo de causalidade entre as despesas declaradas e os recursos federais transferidos referentes ao valor de R$ 17.100,35, correspondente ao débito imputado ao ex-prefeito.
O Ministério Público junto ao TCU (MPTCU) concordou com o encaminhamento proposto pela AudRecursos, consoante parecer acostado à peça 115.
O presente recurso deve ser conhecido, por atender aos requisitos de admissão dispostos nos arts. 32, inciso I, e 33 da Lei 8.443/1992.
No mérito, concordo com a proposta apresentada pela AudRecursos, que teve a anuência do MPTCU, motivo pelo qual adoto como minhas razões de decidir os argumentos dos pareceres precedentes, sem prejuízo de apresentar considerações sobre a matéria.
Quanto à ocorrência da prescrição alegada, a unidade instrutiva procedeu à análise e constatou que: (i) não houve o transcurso do prazo quinquenal de prescrição, previsto no art. 2º da Resolução TCU 344/2022; e (ii) não houve a paralisação processual por mais de três anos, capaz de caracterizar a prescrição intercorrente, nos termos do art. 8º da Resolução TCU 344/2022. 
Concordo com as conclusões da unidade técnica, transcritas nos itens 13 a 17 da instrução de mérito que compõe o relatório deste voto. Assim, julgo que os apelos recursais quanto à ocorrência da prescrição quinquenal não merecem acolhimento.
A alegação de ilegalidade na instauração da TCE não socorre o recorrente, porque a motivação da instauração foi a omissão no dever legal de prestar contas de repasse do Pnate/2016, hipótese prevista no caput do art. 8º da Lei 8.443/1992 (peça 1) . Cabe lembrar, todavia, que a prestação de contas ocorreu intempestivamente, por ter sido apresentada pelo recorrente durante a tramitação deste processo no TCU e antes da citação do responsável. Essa situação afastou a omissão inicial, mas permaneceu a obrigação da comprovação da despesa no valor de R$ 17.100,35 (peças 81-83) .
Não merecem acolhimento os apelos recursais de cerceamento à defesa por tempo decorrido de seis anos entre a execução do convênio e a notificação do TCU, em razão da dificuldade de localizar documentos faltosos. O prejuízo à ampla defesa e ao contraditório decorrente da citação tardia deve ser efetivamente demonstrado pelo responsável com a indicação do obstáculo ou da dificuldade concreta que implicou prejuízo à defesa, não sendo suficiente a mera alegação, a exemplo dos Acórdãos 25/2022-TCU-1ªCâmara, 1.244/2020-TCU-1ª Câmara, 854/2016-TCU-Plenário.
No presente caso, o recorrente não demonstrou efetivamente com a indicação do obstáculo ou da dificuldade concreta o prejuízo à defesa alegado.
Por fim, eventuais dificuldades do gestor na obtenção dos documentos necessários à prestação de contas dos recursos geridos, inclusive as derivadas de ordem política, se não resolvidas administrativamente, devem ser por ele levadas ao conhecimento do Poder Judiciário por meio de ação própria, uma vez que a responsabilidade pela comprovação da boa e regular aplicação dos recursos públicos é pessoal, a exemplo dos Acórdão 5466/2020-TCU-Primeira Câmara, 1.838/2019-TCU-1ª Câmara e 352/2017-TCU-1ª Câmara.
Também não se sustentam os argumentos recursais de ausência de notificação do responsável para a sessão de julgamento de 23/8/2022. É desnecessária a intimação pessoal acerca da data da sessão em que o processo será julgado, sendo suficiente a publicação da pauta de julgamentos no Portal do TCU e no Caderno de Deliberações do BTCU (Diário Eletrônico) , a exemplo dos Acórdão 78/2021-TCU-Plenário, 1.432/2020-TCU-2ª Câmara, 928/2016-TCU-Plenário, 1.417/2014-TCU-1ª Câmara.
Ademais, cabe registrar que a notificação do ex-gestor não ocorreu mediante edital, conforme alegado pelo recorrente. A citação foi efetivada por meio de carta registrada (peça 61) e aviso de recebimento (peça 64) .
Passo a abordar os apelos recursais de que a nova documentação carreada aos autos afasta o débito imputado ao Sr. Edvaldo Nascimento dos Santos.
O ex-prefeito foi condenado pelo débito histórico no valor de R$ 17.100,35, devido à não comprovação da boa e regular aplicação de parte dos recursos repassados no âmbito do Pnate/2016, ante a ausência de documentação fiscal/contábil, em razão de aquele montante ter sido debitado da conta específica, mas não ter sido inserido na relação de pagamentos.
Nesta fase processual, o recorrente acostou aos autos documentos que permitem estabelecer o nexo de causalidade entre as despesas realizadas no valor de R$ 17.100,35 e os recursos federais transferidos no âmbito do Pnate/2016, quais sejam:
a) Nota de Empenho (NE) 1.598/79, de 31/5/2016, no valor de R$ 17.100,35, emitida em nome de Helvécio Serviços Ltda. ME (CNPJ 19.783.574/0001-01) , referente ao fornecimento de peças automotivas de reposição para atendimento da demanda dos veículos do sistema de transporte escolar do Município de Vargem Grande/MA (peça 95, p. 17) ;
b) Ordem de pagamento 1.598/79, de 31/5/2016, no valor de R$ 17.100,35, em favor de Helvécio Serviços Ltda.-ME (CNPJ 19.783.574/0001-01) , pelos serviços descritos na NE 1.598/79 (peça 95, p. 18) ;
c) Nota Fiscal (NF) 87, de 31/5/2016, no valor de R$ 17.100,35, emitida por Helvécio Serviços Ltda.-ME (CNPJ 19.783.574/0001-01) , em que consta a descrição das peças fornecidas para veículos da Secretaria de Educação do Município de Vargem Grande/MA: pneus (6) , turbo compressor (1) , aro de roda (4) , vidro traseiro (1) , tambor de freio (2) e barra de torção (1) ;
d) Comprovante de Transferência (peça 95, p. 20) , no valor de R$ 17.100,35, datado de 31/5/2016, da conta corrente 9.325-4, Agência do Banco do Brasil 2.762-6, da Prefeitura Municipal de Varge Grande/MA - Pnat, para a conta corrente de Helvécio Serviços Ltda.-ME (CNPJ 19.783.574/0001-01) ; e 
e) Recibo assinado pelo gerente-administrador de Helvécio Serviços Ltda.-ME (CNPJ 19.783.574/0001-01) , referente à venda de peças descritas na NF 087, no valor de R$ 17.100,35 (peça 95, p. 21) .
Diante disso, assim como os pareceres precedentes, julgo que os documentos elencados acima são suficientes para elidir o débito no valor de R$ 17.100,35 (dezessete mil, cem reais e trinta e cinco centavos) e a multa de R$ 3.000,00 (três mil reais) , dispostos nos itens 9.1 e 9.2 do Acórdão 4787/2022-TCU-Primeira Câmara.
Por essas razões, acolho a proposta formulada pela AudRecursos e endossada pelo MPTCU, no sentido de dar provimento aos apelos recursais do recorrente, a fim de julgar regulares com ressalva as contas do Sr. Edvaldo Nascimento dos Santos, ex-prefeito de Vargem Grande/MA (gestão 20132016) , dando-lhe quitação.
Diante do exposto, voto para que seja adotada a minuta de deliberação que ora trago ao exame deste Colegiado.
TCU, Sala das Sessões, em 18 de abril de 2023.
Ministro VITAL DO RÊGO 
Relator